臺灣高等法院刑事判決　　　　　　　　　　　　　　九十三年度上訴字第八四七號
　　上　訴　人　臺灣宜蘭地方法院檢察署檢察官
　　被　　　告　丙○○
　　指定辯護人　本院公設辯護人　甲○○
右上訴人因被告偽造貨幣案件，不服臺灣宜蘭地方法院九十一年度訴字第四一一號，
中華民國九十三年二月二十七日第一審判決（起訴案號：臺灣宜蘭地方法院檢察署九
十年度偵字第一八七六號），提起上訴，本院判決如左：
    主  文
上訴駁回。
    理  由
一、公訴意旨略以：被告丙○○意圖供行使之用，於某不詳時、地，自不詳姓名之人
    取得通用新臺幣（下同）千元紙幣一張而收集之後，於民國（下同）八十九年十
    月九日晚間，搭乘由不知情之乙○○所駕駛之營業用小客車前往宜蘭縣壯圍鄉○
    ○路三十五之一號，被告丙○○於途中將其持有之前開偽造通用千元紙幣交予乙
    ○○作為車資行使後，因遭乙○○識破，乙○○便將該偽造通用千元紙幣放置於
    車內。嗣於八十九年十月十日凌晨零時十五分許，警方至上址執行搜索時，經乙
    ○○同意，為警在乙○○車內搜索查獲該張偽造通用千元紙幣，因認被告丙○○
    涉有刑法第一百九十六條第一項行使偽造通用紙幣罪嫌云云。
二、本件公訴人認被告丙○○涉有刑法第一百九十六條第一項行使偽造通用紙幣犯行
    ，無非以宜蘭縣警察局礁溪分局員警於八十九年十月十日凌晨零時十五分許，在
    宜蘭縣壯圍鄉○○路三十五之一號住處執行搜索，適有乙○○駕駛營業用小客車
    搭載被告丙○○前往該處，為警在該營業小客車查獲通用千元紙幣一張，經送鑑
    定之結果，該張紙幣係屬偽造，及乙○○於警、偵訊中供述該張紙幣係由被告交
    付，為其主要之論據。惟訊之被告丙○○則堅詞否認有行使偽造通用紙幣犯行，
    辯稱：之前伊曾住宜蘭縣壯圍鄉○○路三十五之一號，住的時候有同居人簡志青
    、屋主何桂欽及屋主的小孩，之後簡志青被抓，伊於八十九年八、九月搬回土城
    ，當天伊是和陳錫宗約好要回去拿衣服，因為只有陳錫宗有鑰匙，而乙○○的車
    子是陳錫宗叫的，到了古亭路伊和乙○○二人進屋，屋內有陳錫宗和何桂欽的小
    孩，伊就上二樓拿衣服，陳錫宗上三樓，之後聽到樓下很吵的聲音，伊上三樓找
    陳錫宗，但沒有看到陳錫宗，伊叫乙○○去開門，警察就到裡面搜索，而伊並無
    交付千元偽鈔作為車資給乙○○等語。
三、按犯罪事實應依證據認定之，無證據不得推定其犯罪事實，刑事訴訟法第一百五
    十四條第二項定有明文。又事實之認定，應憑證據，如未能發現相當證據，或證
    據不足以證明，自不能以推測或擬制之方法，以為裁判基礎。且認定犯罪事實所
    憑之證據，雖不以直接證據為限，間接證據亦包括在內；然而無論直接證據或間
    接證據，其為訴訟上之證明，須於通常一般之人均不致有所懷疑，而得確信其為
    真實之程度者，始得據為有罪之認定，倘其證明尚未達到此一程度，而有合理之
    懷疑存在時，事實審法院復已就其心證上理由予以闡述，敘明其如何無從為有罪
    之確信，因而為無罪之判決，尚不得任意指為違法，最高法院四十年台上字第八
    六號、七十六年台上字第四九八六號亦分別著有判例。經查：
  (一)證人何桂欽於檢察官偵查中供證：（八十九年十月十日）我沒有在家裡（古亭路
    三十五之一號）；（問：陳錫宗當天為何人在你家？）他常至我家洗澡；... 丙
    ○○先生簡志青我認識，她夫婦原先住該處，因房屋要還人家，所以請她們搬家
    云云（見偵字第一八七六號卷第四十七頁、第四十八頁，偵字第二八五九號卷第
    一八四頁）。證人乙○○於檢察官偵查中供證：陳錫宗打行動電話給我，叫我去
    羅東載丙○○，我當時車在礁溪，到羅東後丙○○就叫我載他去壯圍鄉○○路三
    十五之一號，丙○○是叫我幫他搬東西，後來警察就到，警察查扣東西是從三樓
    房間裡面搜出來；... （問：你載魏女到那邊時有無進去？）是陳錫宗來開門的
    等語（見偵字第二八五九號卷第七頁正、反面，偵字第一八七六號卷第四十六頁
    ）。在原審又具結證稱：我載丙○○到壯圍鄉古亭村下車，丙○○到樓上搬東西
    ，我在樓下客廳等候，是陳錫宗開門的，我只看到陳錫宗，在等丙○○時大概四
    、五分鐘陳錫宗就先走了，過了一、二分鐘警察就來了云云（見原審卷第一一三
    頁）。即原審同案被告陳錫宗在檢察官偵查中亦供陳：（問：壯圍鄉○○路三十
    五之一號是你幫何桂欽去向屋主說情，他才繼續住那邊？）屋主原來是何桂欽，
    被拍賣，買主我認識，買主託我請何桂欽搬家，我幫忙處理；... （問：八十九
    年十月十日凌晨丙○○有無到古亭路三十五之一號找你？）有的；（問：當天何
    人幫丙○○開門？）是我等語（見偵字第一八七六號卷第二十七頁、第四十九頁
    ）。被告丙○○於案發時既早已不居住宜蘭縣壯圍鄉○○路三十五之一號房屋，
    僅係臨時依管理房屋之原審同案被告陳錫宗之請求，至古亭路三十五之一號將以
    前居住時遺留之物品搬走；則警方於八十九年十月十日凌晨零時在該址三樓所搜
    得之千元面額偽鈔五十二張，尚難遽認與被告丙○○有關，而無從執以為被告丙
    ○○涉有行使偽造通用紙幣犯行之論據，合先敘明。
  (二)次查，本案查獲之紙幣經檢察官送請臺灣銀行宜蘭分行鑑定結果，認定該等送鑑
    紙幣均為偽鈔，固有該銀行八十九年十月二十三日（八九）銀宜出字第五三九六
    號函附卷可稽（見第八十九年度偵字第二八五九號偵查卷第七十頁）。然據證人
    即查獲本案之警員周志堅在原法院審理中具結供證：伊於八十九年十月十日凌晨
    至壯圍鄉○○路三十五之一號搜索，現場有一部計程車及一部轎車，他們敲門但
    沒有人開，後來聽到裡面有人在跑的聲音，於進入時看到丙○○及乙○○二人在
    三樓加蓋的地方，當時進入有查獲毒品及一些證物，乙○○、丙○○否認是他們
    二人的，乙○○並說開計程車載丙○○過來，而於經過乙○○的同意後搜索計程
    車，在計程車發現一張千元偽鈔；但不記得是放在行李箱還是排檔的地方，只記
    得打開駕駛座的門就可以看到云云（見原審卷第二七九頁、第二八０頁）。證人
    許勝富警員於原審結證供稱：伊於八十九年十月十日凌晨至壯圍鄉○○路三十五
    之一號搜索，於進入屋內看到丙○○和乙○○，並發現海洛因、安非他命、偽鈔
    及相關證物如吸食器，在屋外看到一部計程車、一部自小客車，其中自小客車是
    陳錫宗的，計程車是乙○○的，於經過乙○○同意下搜索計程車，在計程車內駕
    駛座附近發現一張千元偽鈔，並將該偽鈔與屋內發現偽鈔同時處理，由於偽鈔當
    時不是伊處理，所以放在一起還是分開伊不清楚等語（見見原審卷第二八四頁至
    第二八五頁）。證人陳立中警員亦在原審具結供證：伊於八十九年十月十日凌晨
    至壯圍鄉○○路三十五之一號搜索，當時二名警員在後門，伊和另外一名警員在
    前門，因為現場裝有針孔，伊在牆腳敲門，乙○○開門後就衝進去，另外二名在
    後門的警員也到前門進去，因為後門鐵門鎖住無法進去，進入後屋內有乙○○、
    丙○○二人，在屋內發現海洛因磚、安非他命，並在三樓陽台發現一只垃圾桶，
    內有燒燬的紙鈔；屋外有一部陳錫宗的白色自小客車及一部乙○○的計程車；之
    後經過乙○○的同意搜索計程車，在計程車內駕駛座附近發現一張千元新版紙鈔
    ；而警詢卷照片上面單獨放的偽鈔是乙○○車內查到的，照片下方放在一起的是
    屋內查獲的，屋內五十二張偽鈔及計程車內查獲的偽鈔混在一起送到檢察署云云
    （見原審卷第三三二頁至第三三九頁）。依前述證人周志堅、許勝富、陳立中警
    員之證詞，均供證公訴意旨所指被告丙○○行使之千元面額偽鈔一紙，係在乙○
    ○所駕駛之計程車內駕駛座附近為警查獲；而查獲當時被告丙○○既係在壯圍鄉
    ○○路三十五之一號屋內，而非在乙○○所駕駛之計程車上；則衡諸常情，本案
    最應受懷疑涉案之人理應為駕駛計程車之乙○○；渠為脫卸刑責或有不實供述，
    亦在所難免。乃公訴人竟以涉案最深之乙○○所為辯解，執為被告丙○○涉有行
    使偽造通用紙幣犯行之唯一證據，已不符合理之邏輯推論。
  (三)再查，證人乙○○對於被告如何交附偽造之千元偽鈔及渠如何處置乙節；在原審
    供稱：（偽鈔是）丙○○（給的），是在往壯圍的路上給我車資，我一看說這是
    假的，丙○○說是在車上撿到，開玩笑說要給我，我就隨手放在車上；... 丙○
    ○叫我幫忙到屋內搬東西；我有答應警察搜索計程車；（警察搜索計程車時伊在
    ）屋內，丙○○也在屋內；丙○○說是給我的車資，我收下來後發現是假的，丙
    ○○才說是在我車子內撿到，剛才要付車資是和我開玩笑，（伊就將偽鈔放在）
    駕駛座前面云云（見原審卷第一一三頁、第一一四頁，第二九三頁至第二九五頁
    ）。在本院準備程序中又供陳：伊是宜蘭的靠行計程車司機，當時伊從宜蘭縣羅
    東鎮二結鄉載她，是陳錫宗打電話叫伊去載她的，載她到壯圍去，當時她是說好
    像房子被拍賣，要搬運一些東西，途中她就說還要去礁溪，所以還繞到礁溪去；
    路徑是伊從二結載她，她說要到壯圍搬東西，途中有到礁溪去，最後還是要回到
    二結；... （假鈔）伊放在駕駛座的前面架子上；（警察到的時候）伊在她壯圍
    的房子裡面，伊在一樓坐著等她，她在樓上整理東西等語（見本院九十三年五月
    三日準備程序筆錄第二頁）。依證人乙○○之前述證詞，案發前係由案外人陳錫
    宗打電話召請證人乙○○駕駛計程車至宜蘭二結接載被告丙○○，旋前往宜蘭縣
    礁溪鄉，再轉往壯圍鄉案發地點搬運被告之行李，隨候尚預計再返回二結鄉被告
    之居住處所；顯見載運被告之行程仍在繼續中並未結束，被告應付之車資若干亦
    未確定；乃該證人竟指證被告在往壯圍的路上，於行程繼續、車資未定之時，即
    已提出偽造之千元偽鈔用以支付車資，所供支付車資之時機，核與一般人搭乘計
    程車均於行程結束、車資金額確定時方為給付之常情有違。又查，茍若被告有以
    扣案之千元偽鈔支付計程車資並旋即為證人乙○○發覺之情事；衡諸常裡，乙○
    ○之處置方法應有二途：(1)若不滿被告之詐騙行為，理當將之送警究辦；(2)若不
    在意被告之詐欺意圖，亦應商請被告更換真鈔以免受損失；乃證人乙○○竟未報
    警處理，復未將偽鈔返還被告，又未商請被告另為支付真鈔，而任意將所取得之
    偽鈔扣留，亦顯然有悖事理。證人乙○○之前開指證，核屬有重大之瑕疵，自不
    得執以為被告涉有本案犯行之論據。
四、此外，復查無任何積極之證據足認被告確有公訴人所指之行使偽造通用幣券犯行
    ，被告之犯罪尚屬不能證明，原審因之為被告丙○○無罪之諭知，核無不合。
五、公訴人之上訴意旨雖以：(一)本件被告丙○○所涉嫌行使者，係一千元之偽鈔，衡
    諸常情，一般人在消費時，如無法湊足整數而需找錢時，多係出示整鈔，不可能
    於消費約四、五百元之商品，還同時出示數張千元鈔或同時出示一張千元鈔及數
    張百元鈔讓商家找錢，故如以「行為人如果知悉所持以行使之通用紙幣係屬偽造
    者，則於行使之時莫不夾雜於真鈔之中同時行使」為由，而認被告丙○○不可能
    行使該張偽鈔，似有未洽。再者，本件依證人乙○○之供述，被告丙○○係於乘
    坐司機乙○○所駕駛之計程車途中，交付一張千元偽鈔充作車資，該車資並無事
    先講好，被告是從二結上車到壯圍，還沒有說要載東西去何處，二結到壯圍之車
    資，在晚上未超過十一點時是四百五十元，超過十一點係五百元，如果還要載回
    ，回程車資會減半等語，則本件被告所應支付者，係未滿千元之車資，其當然係
    以一張千元偽鈔支付，而毫無必要在一張千元鈔之外，再夾雜其他真鈔交予乙○
    ○。(二)又行使偽鈔者，雖有可能為防事跡敗露，而選擇陌生之對象行使，然而並
    非每一個犯罪者均如此精明：況如行為人經濟情況實在不佳，並無足夠真鈔可以
    使用之情形下，犯罪者亦有可能鋌而走險，對認識，甚或熟識之人行使偽鈔，故
    如認行為人果如知悉所持以行使之通用紙幣係屬偽造者，則於行使之時，即絕對
    會採掩飾身分之方式行之，似屬武斷。再者，正因被告與乙○○認識，被告有可
    能會猜測乙○○也許會看在認識的份上，反而信任熟人，而不加以檢查車資是否
    為偽鈔; 況計程車司機每日均有可能搭載數名以上之客人，如乙○○未及時檢查
    鈔票之真偽，其事後可能會無法確認該偽鈔究係何名乘客所支付，故如以被告不
    可能對認識之對象行使偽鈔為由，即認乙○○之供述不足採，自屬速斷。(三)另原
    審雖認「行使過程中，如遇行使對象對其所行使之通用紙幣有所懷疑時，多會表
    示取回，而改以真鈔換付」，惟證人乙○○供稱：被告給伊車資後，伊發現是假
    等，被告才說是在伊車子內撿到，並說剛才要付車資是和伊開玩笑等語，則被告
    既已對乙○○聲稱該偽鈔係在乙○○車內撿到，豈有再向乙○○索回之理？況依
    證人乙○○供述，被告係於乘車途中先行給付千元偽鈔一張充作車資，雖該偽鈔
    已遭乙○○識破，然被告既尚未抵達目的地，其當無立即改以真鈔支付之必要，
    故如認「乙○○發現係偽鈔後，被告並未索回改以真鈔支付，凡此在在顯示被告
    行使上開紙幣時，毫無任何掩飾跡象」，似有未當。(四)此外，被告雖於審理中指
    稱其係遭乙○○誣陷等語，而原審亦認為「本件偽鈔係自乙○○之車上查獲，乙
    ○○就車上查獲之偽鈔如無合理交代，自身可能因持有偽鈔而涉刑責，於此情形
    下，或有編造偽鈔來源以圖卸免罪嫌之可能」；惟乙○○身為計程車司機，又與
    被告認識，倘被告確無交付該張千元偽鈔，乙○○要對警方編造偽鈔來源，大可
    捏造係其他不知名的客人所交付，如此既可卸責，又不會得罪朋友，而無必要於
    警訊、偵查及審理中，均指稱該張偽鈔係被告所支付，故衡諸乙○○前後指稱如
    一之情節，堪認乙○○乏供述應屬實在。(五)本件被告丙○○之同居人簡志青曾有
　　行使偽鈔之前科紀錄，而被告亦曾因涉嫌行使偽鈔經本署檢察官提起公訴，此有
  　臺灣宜蘭地方法院八十九年訴字第一六０號判決影本在卷可稽，故被告應有管道
    可以取得偽鈔云云。惟查，依證人周志堅、許勝富、陳立中警員之證詞，公訴意
    旨所指被告丙○○行使之千元面額偽鈔一紙，係在乙○○所駕駛之計程車內駕駛
    座附近為警查獲；而查獲當時被告丙○○係在壯圍鄉○○路三十五之一號屋內，
    而非在乙○○所駕駛之計程車上；衡諸常情，本案最應受懷疑涉案之人理應為駕
    駛計程車之乙○○，已如前述。公訴人並未對乙○○詳為查證、追究其所駕駛計
    程車上留存一紙千元偽鈔之合理來源；其上訴意旨反憑空採信本案最大涉嫌人乙
    ○○有重大瑕疵之前述說詞，即遽認該紙千元偽鈔係被告丙○○所交付；並以「
    被告應有管道可以取得偽鈔」等語，毫無證據能力之猜測言詞，執以指摘原判決
    不當，為無理由，應予駁回。
六、據上論斷，應依刑事訴訟法第三百六十八條，判決如主文。
本案經檢察官林炳雄到庭執行職務。
中　　　華　　　民　　　國　　九十三　　年　　　五　　　月　　二十七　　日
                              臺灣高等法院刑事第十二庭
                                  審判長法  官  劉  景  星
                                        法  官  陳  志  洋
                                        法  官  陳  博  志
右正本證明與原本無異。
如不服本判決，應於收受送達後十日內向本院提出上訴書狀，其未敘述上訴之理由者
並得於提起上訴後十日內向本院補提理由書（均須按他造當事人之人數附繕本）。
                                        書記官  陳  嘉  文
中　　　華　　　民　　　國　　九十三　　年　　　六　　　月　　　一　　　日
